【裁判字號】    97,抗,543
【裁判日期】    970902
【裁判案由】    拍賣抵押物
【裁判全文】
臺灣臺北地方法院民事裁定               97年度抗字第543號
抗  告  人  江旻書律師即林俊甫之遺產管理人
上列抗告人因與相對人臺灣新光商業銀行股份有限公司間聲請拍
賣抵押物事件，對於民國97年5月22日本院97年度拍字第406號裁
定提起抗告，本院裁定如下：
    主  文
抗告駁回。
抗告費用新台幣壹仟元由抗告人負擔。
    理  由
一、相對人於原審聲請意旨略以：案外人林俊甫（已於民國95年
    3月7日死亡）於82年11月2日以其所有如附表所示之不動產
    ，為伊及案外人陳鎮廷向相對人臺灣新光商業銀行股份有限
    公司合併更名前之保證責任台北市第三信用合作社（下稱第
    三信用合作社）借款之擔保，設定新臺幣（下同）760萬元
    之本金最高限額抵押權，存續日期自82年10月22日起至122
    年10月21日止，債務清償期依照各個債務契約所定清償日期
    ，且經登記在案。嗣林俊甫即陸續向第三信用合作社借款15
    筆共1,814萬元，陳鎮廷亦先後向第三信用合作社借款3筆共
    900萬元，約定借款期限各為20年、2年、3年及15年不等，
    並均有利息、違約金之約定。詎林俊甫、陳鎮廷分別自95年
    2月及95年5月間起即未依約繳納本息，依雙方約定，林俊甫
    、陳鎮廷均喪失期限利益，視同全部到期，經結算各尚欠本
    金14,834,247元及8,078,517元。而第三信用合作社嗣經核
    准變更組織並更名為誠泰商業銀行股份有限公司（下稱誠泰
    銀行），誠泰銀行再於94年12月31日與臺灣新光商業銀行股
    份有限公司合併，以誠泰銀行為存續銀行，且更名為臺灣新
    光商業銀行股份有限公司（即相對人）。又林俊甫死亡後，
    因無人繼承，業據本院以96年度家抗字第15號民事裁定選任
    抗告人為遺產管理人確定，為此聲請拍賣抵押物以資受償等
    語。
二、抗告意旨略以：本件最高限額抵押擔保之債權係借款債權，
    而消費借貸契約為要物契約，除當事人之合意外，尚需交付
    金錢或其他代替物，以移轉所有權於他方始能成立，然相對
    人所提出之借款契約書、本票等證據，至多僅能證明其與林
    俊甫間有借款之合意存在，形式上不足以證明有抵押債權存
    在及確定抵押債權額，原裁定准予拍賣，於法無據，為此提
    起抗告，求予廢棄原裁定等語。
三、按抵押權人於債權已屆清償期而未受清償者，得聲請法院拍
    賣抵押物，就其賣得價金而受清償，民法第873條第1項定有
    明文。又上開規定，為民法物權編修正前設定之最高限額抵
    押權所準用，此觀諸民法物權編施行法第17條、民法第881
    條之17規定自明。又抵押權人，於債權已屆清償期，而未受
    清償者，得聲請法院拍賣抵押物，就其賣得價金而受清償，
    依非訟事件法規定，係屬非訟事件，此項聲請之裁定，及抗
    告法院之裁定，僅依非訟事件程序，就抵押權及其債權形式
    上之要件是否具備予以審查為已足，並無確定實體上法律關
    係存否之效力，如債務人就債務之存否以及抵押權之設定有
    爭議時，應由債務人提起確認之訴，以資解決（最高法院57
    年臺抗字第76號、56年臺抗字第714號判例意旨參照）。
四、經查：相對人主張林俊甫以系爭抵押物設定本金最高限額76
    0萬元之抵押權，作為林俊甫與陳鎮廷對其債務清償之擔保
    ，嗣林俊甫向其借款15筆共1,814萬元、陳鎮廷借款3筆共90
    0萬元之事實，業據提出他項權利證明書、抵押權設定契約
    書及其他約定事項書各1份、本票18紙、借款契約書18份、
    本院96年度家抗字第15號民事裁定1份、土地及建物登記謄
    本各2份等件為證（見原審卷第14-84頁），並經原審依非訟
    事件法第74條規定，通知抗告人於10日內就本件拍賣抵押物
    事件陳述意見，抗告人雖具狀陳明相對人並未就交付借款予
    林俊甫之事實舉證，且依相對人與林俊甫間之借款契約書第
    1條約定：「甲方（即林俊甫）向乙方（即相對人）借款，
    由乙方撥入甲方在乙方開設之活期儲蓄存款第000000000000
    0號帳戶，作為借款之交付」等字，則相對人應提出該帳戶
    借款入帳資料證明抵押債權之存在，另就保證債務部份，相
    對人亦應提出證據證明陳鎮廷借款之事實等語。惟相對人就
    系爭抵押權所擔保之債權（借款）存在及其清償期已屆至一
    節，既已提出上開借款契約書之約定、借據及本票予以釋明
    ，原審就相對人所提上開文件證物為形式上審查，認為確有
    上開抵押權登記擔保範圍之債權存在，且債權已屆清償期而
    未受償，乃裁定准予拍賣系爭抵押物，並無不合。抗告人所
    辯各節，核係抵押債權是否存在等實體爭執事項，揆諸上開
    說明，應由抗告人另循訴訟途徑以資解決，不得僅依抗告程
    序聲明其爭執，並據為廢棄原裁定准許拍賣抵押物之理由，
    抗告法院亦不得於本件非訟事件程序加以審究。從而，抗告
    意旨指摘原裁定不當，求予廢棄，為無理由，應予駁回。爰
    裁定如主文。
中    華    民    國    97    年    9     月    2     日
                  民事第四庭  審判長法  官  周祖民
                                    法  官  匡  偉
                                    法  官  鄧德倩
本裁定除以適用法規顯有錯誤為理由，並經本院許可外，不得再
抗告。如提起再抗告，應於收受後10日內委任律師為訴訟代理人
向本院提出再抗告狀。並繳納再抗告費新台幣1,000元。
正本係照原本作成。
中    華    民    國    97    年    9     月    2     日
                                    書記官  林孔華


司法院資訊處製作；財團法人民間司法改革基金會備份。
